【裁判字號】    88,易,897
【裁判日期】    891206
【裁判案由】    竊盜等
【裁判全文】
台灣苗栗地方法院刑事判決                        八十八年度易字第八九七號
    公  訴  人  臺灣苗栗地方法院檢察署檢察官
    被      告  丙○○
右列被告因贓物案件，經檢察官提起公訴（八十八年度偵字第二四二九號），本院判
決如左：
    主  文
丙○○無罪。
    理  由
一、公訴意旨略以：丙○○於民國八十八年四月二十三日某時，在苗栗縣苗栗市福麗
    里福麗七十三號，明知車號ＩＧＩ─七四一號重型機車，係來路不明之贓車，竟
    接受同案被告甲○○（已另予判決）之交付，並於同月二十五日十六時五十五分
    許，在苗栗縣苗栗市○○路大千醫院急診室前，將前揭機車以新台幣（下同）一
    千元之價格，售予不知情之機車回收業者案外人丁○○，並將ＩＧＩ─七四一號
    之機車車牌收回後，丟棄於苗栗縣苗栗市○○路九十九巷內；嗣因丁○○詢之值
    勤員警，始悉上揭機車係他人失竊之機車，而於同日十七時二十分許，在苗栗縣
    苗栗市○○路○○道口前，查獲丙○○，並起出丟棄之車牌等語。
二、按犯罪事實應依證據認定之，無證據不得推定其犯罪事實，不能證明被告犯罪者
    ，應諭知無罪之判決，刑事訴訟法第一百五十四條、第三百零一條第一項分別定
    有明文。又「認定不利於被告之事實，須依積極証據，苟積極証據不足為不利於
    被告事實之認定時，即應為有利於被告之認定，更不必有何有利之証據」「犯罪
    事實之認定應憑真實之証據，倘証據是否真實尚欠明顯，自不能以推測或擬制之
    方法，以為裁判基礎」，最高法院三十年上字第八一六號、四十年台上字第八六
    號、五十三年台上字第六五六號分別著有判例足資參照。又「本證」者，乃指足
    以證明被告犯罪之証據，故可稱為有罪證據；而對於本證具有否定作用之証據，
    即為「反證」，係有利於被告之証據，可稱為無罪之証據；對於被告必須有本證
    之存在，始得認定有罪，而不得僅以被告之反證係屬虛偽而不成立，遽為被告有
    罪之認定，合先敘明。
三、公訴人認被告犯刑法第三百四十九條第一項收受贓物罪嫌，無非係以前開ＩＧ
    Ｉ─七四一號重型機車，確係被害人乙○○於八十六年十月三十一日在苗栗縣頭
    份鎮○○里○○路金天地大廈前失竊之物，有被害人之警訊筆錄、贓物認領保管
    單、車牌失竊資料個別查詢報表等附卷可證，而被告雖辯稱不知上開機車係來路
    不明之贓車，竟於非一般機車交易之場所，以顯不相當之一千元價格出售予機車
    回收業者，則其於取得該機車時，顯已明知該車為贓物；又報廢機車應將車牌向
    監理機關繳銷，以辦理註銷車籍，此為通常駕駛人所明知，乃被告將上開機車賣
    予丁○○後，反將其車牌棄置於苗栗縣苗栗市○○路九十九巷內，益證被告係明
    知該車為贓物無法辦理繳銷，故渠所辯顯不足採等為論據；
四、「本證」部分：
（一）按刑法第三百四十九條第一項收受贓物罪，係指搬運、寄藏、故買以外之無償
      取得或持有行為，如受贈者是，惟仍須客觀上有授受之行為，主觀上須有明知
      為贓物而仍予收受之故意，始得以該罪相繩；尚不得以凡持有之物經認定為贓
      物，即遽論持有人之持有必係收受贓物，而就其實際持有之原因、態樣恝而不
      論，此觀諸民法第八百零一條、第九百四十八條、第九百四十九條至第九百五
      十一條等規定自明。因物之取得持有，實有多種原因及情狀，而除合法之情形
      ，如善意取得或盜贓、遺失物之處理已委諸前開民法規定外，其違法之態樣，
      則於刑法中亦有諸多之相關規定，如刑法第三百二十條之竊盜罪、第三百三十
      五條之普通侵占罪、第三百三十七條之侵占遺失物、漂流物或其他離本人所持
      有之物罪等是。按本件被告所持有、出售之機車，確係同案被告甲○○竊得之
      贓物，業經本院認定無誤，甲○○亦經本院以竊盜罪判處拘役五十日在案，而
      前揭機車確經被告丙○○持有後並予出售，亦經被告丙○○於偵審中供承屬實
      在卷，故有待探究者，厥為被告丙○○之持有、出售是否有明知贓物之認識與
      故意。
（二）訊諸被告丙○○在偵審中均堅決否認有收受贓物之認識，辯稱：伊當時有再三
      訊問甲○○該車是否為贓車，邱告知是撿拾而來的，伊才敢拿去出售等語。又
      供稱車牌是丁○○取下來的，他本想帶回去交給甲○○，但因他騎的腳踏車後
      座壞掉了，他二隻手不能又騎車又拿車牌，只好將車牌先置放在巷內，日後回
      來再取，不是要故意丟棄等語。經查，同案被告甲○○於本院訊問伊係如何將
      機車交付丙○○時，供稱：「我跟他（指丙○○）說沒有牌照，是撿來的，如
      果張賣的話我也沒有意見」等語，二者所供尚屬相符；又本件車牌於出售丁○○時，係由丁○○取下，並非由被告丙○○主動取下，業據証人丁○○在警訊
      中証述明確，是既非被告主動拆卸車牌，則渠之未將車牌隨同機車併於出售時
      交予機車回收業者，係基於丁○○之行為，而非被告之行為，即不足以證明被
      告係明知該機車為贓物而有所情虛；又報廢機車固應將車牌向監理機關繳銷，
      以辦理註銷車籍，惟此種依法作為之情形，在法律知識普遍不足之我國社會，
      尚非每一車主盡皆為之，故各種應予報廢之汽、機車隨意棄置路邊，可謂處處
      可見，而各種公、民營之汽、機車回收業者，亦如雨後春筍，民間於車輛報廢
      後，並未將車牌向監理機關繳銷即任意變賣予回收業者之情形，縱非社會常態
      ，但確屬日常生活常見之事實；況被告原非機車之車主，本無行車執照，縱其
      意欲繳銷，亦屬難能。是本件被告未將車牌繳銷而逕出售於回收業者，其行為
      固有違行政規章而應予責難，然尚不能執此遽認即係被告明知為贓物之証據；
      又被告將其車牌棄置於苗栗縣苗栗市○○路九十九巷內乙節，被告既已供陳係
      因「腳踏車後座壞掉，不能又騎車又拿車牌，只好將車牌先置放在巷內，日後
      再取」等語，衡諸被告之年齡及知識程度，則於被告所述之情形下，被告有此
      行為，即並未顯然悖乎事理；末查，本件之機車為一九八七年出廠，迄被告出
      售予丁○○時，已為車齡已達十三年之老舊機車，參諸同案被告甲○○竊取該
      機車時，該機車係放置於草堆內及車主乙○○在警訊為認領時之供述：「該車
      已不能使用」等情，則該車以新台幣一千元之價格出售，尚非如檢察官所指「
      價格顯不相當」；又丁○○既係從事廢車、五金之回收業者，則被告因該車既
      不能騎，又不能修，而選擇將該車出售予廢車回收業者，亦難謂悖離生活常軌
      ；則檢察官以被告「竟於非一般機車交易之場所，以顯不相當之一千元價格出
      售機車」為由，遽予推論被告「顯已明知該車為贓物」，其理由即有未足；而
      以被告「報廢機車未將車牌向監理機關繳銷，反率爾出售，並將車牌棄置」等
      情，逕認渠所辯顯不足採，亦稍嫌速斷。此外，參諸本件係經丁○○於購得贓
      車後，因心有存疑而主動詢諸警員後，經警員依據丁○○提供之車牌號碼、引
      擎號碼查悉是贓車後，始由警員沿路依丁○○所提供被告之衣著、特徵查獲被
      告，被告亦並未諉卸，當場承認是伊所出售等情，亦據當時查獲被告之苗栗縣
南苗派出所警員豆修育、邱宏仁結証屬實；按被告在出售機車予丁○○時，既
      未先將機車車牌先予拆卸，任由丁○○記下其車牌號碼，復於警員查獲時即坦
      然承認，並順利配合警方之查察，而取回其留置於巷內之車牌，又在警訊中立
      予供明機車之來源係取自甲○○，於不足三小時內，經派出所通知甲○○到案
      並完成訊問筆錄，衡諸常情，被告於查獲後之態度尚屬坦然；是被告既相信甲○○告知是撿來之機車，其他又無積極証據足資証明被告所供係屬虛偽，是認
      本件就被告犯罪之「本證」部分，即被告係「明知為贓物而予收受」之推論，
      尚乏積極証據足以証明。
五、「反證」部分：
      至於被告另辯稱：「於出售予丁○○時，有在一張紙條上留下自己之姓名、身
      分証字號並按捺指印，如知悉是贓車當不會如此做；在警訊中即有說明，但警
      訊中未記載這部分，偵查中因檢察官沒有問，也沒有機會說」等語，經本院勘
      驗偵查中錄音帶，並無此段關係重要之訊問內容；而經本院調取警訊錄音帶結
      果，亦據苗栗縣警察局苗栗分局以八十九年十月三十日苗警栗刑字第一二四五
      四號函復：「本分局南苗派出所警員邱宏仁於偵辦丙○○涉嫌竊盜案訊問筆錄
      時未錄音」等語，有該函附卷可稽；而丁○○屢經拘提均未到案，是被告究竟
      有無為此陳述，已無從証明；惟証人邱宏仁（製作被告警訊筆錄之警員）既結
      証証稱：被告如有如此說明，警訊中必將記載等語，而邱宏仁與被告並無宿怨
      ，是認警員邱宏仁之証詞應屬可信，從而被告本部分之「反証」亦未能成立。
      惟揆諸前揭判例：「對於被告必須有本證之存在，始得認定有罪，而不得僅以
      被告之反證係屬虛偽而不成立，遽為被告有罪之認定」等意旨，本件既無從證
      明被告於持有、處分贓物時，即有明知其係贓物之認識與故意，與收受贓物罪
      之構成要件已有未合；從而，被告被訴收受贓物犯行，即屬不能證明，此外復
      查無其他證據足資證明被告確有收受贓物情事，自應認被告為無罪。
據上論斷，應依刑事訴訟法第三百零一條第一項，判決如主文。
本案經檢察官陳義忠到庭執行職務。
中      華      民      國    八十九    年     十二     月      六      日
                                       苗栗地方法院刑事庭
                                             法  官  楊  台  清
右正本證明與原本無異。
如不服本判決，應於送達後十日內向本院提出上訴狀(須附繕本)，上訴於台灣高等
法院台中分院。
                                             書記官  李  惠  雯
中      華      民      國    八十九    年     十二     月      六      日


司法院資訊處製作；財團法人民間司法改革基金會備份。
